【裁判字號】    94,簡上,239
【裁判日期】    950606
【裁判案由】    給付票款
【裁判全文】
臺灣桃園地方法院民事判決      九十四年度簡上字第二三九號
上  訴  人  乙○○○
訴訟代理人  許明桐    律師
被  上訴人  甲○○
訴訟代理人  陳政權    律師
複  代理人  唐永洪    律師
上列當事人間請求給付票款事件，上訴人對於中華民國九十四年
八月二十五日本院桃園簡易庭九十三年度桃簡字第一０三六號第
一審判決提起上訴，於民國九十五年五月二十三日言詞辯論終結
，本院判決如下：
    主      文
上訴及假執行之聲請均駁回。
第二審訴訟費用由上訴人負擔。
    事實及理由
一、程序方面
（一）按訴之變更或追加，非經他造同意，不得為之。但擴張或
      減縮應受判決事項之聲明及請求之基礎事實同一者，不在
      此限。此觀民事訴訟法第四百三十六條之一第三項準用同
      法第四百四十六條第一項、第二百五十五條第一項但書第
      二款、第三款規定自明。而上開法文所謂「請求之基礎事
      實同一」，係指變更或追加之訴與原訴之主要爭點有共同
      性，各請求利益之主張在社會生活上可認為同一或關聯，
      而就原請求之訴訟及證據資料，於審理繼續進行在相當程
      度範圍內具有同一性或一體性，得期待於後請求之審理予
      以利用，俾先後兩請求在同一程序得加以解決，避免重複
      審理，進而為統一解決紛爭者，自屬之，此有最高法院九
      十一年度台抗字第五五二號裁判意旨可參。本件上訴人關
      於附表編號十之支票，於原審係主張被上訴人持該票據向
      其借款，因被上訴人迄今仍未將該借款債務清償完畢，而
      爰依票據及消費借貸法律關係請求被上訴人給付該票據所
      示款項及遲延利息，嗣於本院九十五年三月十三日行準備
      程序時變更為依兩造間之貨物買賣關係為請求權基礎，本
      院認從上訴人主張觀之，兩造具有系爭票據之直接前後手
      關係，今考諸被上訴人拒絕給付系爭票款之緣由乃係否認
      兩造間有上訴人所主張票據簽發之原因關係存在，則本件
      即有調查認定兩造間原因關係情形之必要，從而，上開訴
      之變更部分與起訴時之訴訟標的及證據資料間應有相當之
      關聯性，是上訴人此部分所為訴之變更追加，於法並無相
      違，應予准許。
（二）又本件上訴人原係依票據、消費借貸（即針對附表編號一
      至九、編號十一至十三）及買賣（即針對附表編號十）之
      法律關係，聲明請求被上訴人應給付上訴人新臺幣（下同
      ）二百九十萬二千元，及編號一部分自支付命令送達之翌
      日起、編號二至十三部分則各自附表所示之提示日起，均
      至清償日止，按週年利率百分之六計算之利息，嗣於本院
      九十五年五月九日行言詞辯論程序時，以言詞將其利息部
      分之請求減縮聲明為按週年利率百分之五計算，揆諸上開
      規定，上訴人所為聲明之減縮應屬適法，準此，上訴人上
      訴聲明減縮部分，已為確定，自不在本件審理範圍，合先
      予敘明。
二、上訴人起訴主張：被上訴人因積欠其貨款而簽發附表編號十
    之支票以為清償方法，另被上訴人復為向其借貸款項，亦簽
    發附表編號一至九及編號十一至十三所示之票據交上訴人執
    有，而上開票據屆期經上訴人提示後，均未獲付款，為此依
    票據、買賣及消費借貸法律關係，請求被上訴人給付二百九
    十萬二千元，及編號一部分自支付命令送達之翌日起、編號
    二至十三部分則各自附表所示之提示日起，均至清償日止，
    按週年利率百分之五計算之利息。而被上訴人於原審九十三
    年十月二十八日行言詞辯論程序時，表示總共向上訴人大約
    調二百八、九十萬元等語，即係對上訴人主張之借貸關係及
    尚欠之借貸金額為自認，僅抗辯其間債權債務關係已因清償
    而消滅，則依最高法院四十八年度台上自第三八九號判例意
    旨，被上訴人自應就其已經清償之事實負舉證責任。被上訴
    人雖曾給付上訴人票款共計八十四萬四千元、上訴人之夫即
    訴外人張政治票款共計一百十四萬四千元，然此係清償兩造
    及被上訴人與訴外人張政治間之其他債務，與系爭票據債務
    無關，且以被上訴人使用票據的習慣，何需另開立票據清償
    已經兌現之支票，且不取回支票，故被上訴人給付上訴人之
    上開票款難認為係清償系爭票據債務之用。另證人范氏柳為
    被上訴人之妻，但其對為何拿錢給上訴人、錢之來源及兩造
    間之借貸、票據關係等情均推說不知情，其證詞不足採信。
    綜上所述，原審判決判命上訴人全部敗訴，顯有違誤，為此
    提起上訴等語。並為上訴聲明：（一）原判決廢棄。（二）
    被上訴人應給付上訴人二百九十萬二千元，及編號一部分自
    支付命令送達之翌日起、編號二至編號十三部分則各自附表
    所示之提示日起，均至清償日止，按週年利率百分之五計算
    之利息。（三）願供擔保請准宣告假執行。
三、被上訴人則以：（一）被上訴人係向上訴人及訴外人張政治
    共同借款，而簽發系爭票據交予上訴人及訴外人張政治作為
    借款之擔保，嗣經統計後，被上訴人向上訴人及訴外人張政
    治各借款一百萬元，倘上訴人主張曾出借超過一百萬元予被
    上訴人，上訴人對此即應負舉證之責。（二）被上訴人之前
    曾簽發數紙支票予上訴人及訴外人張政治，作為清償系爭票
    據債務之用，由上訴人兌現之票款共計八十四萬四千元，由
    訴外人張政治兌現之票款共計一百十四萬四千元，並由被上
    訴人以現金十萬元向上訴人換回其中一紙支票，另被上訴人
    亦曾委託其妻范氏柳於九十三年四月一日交付上訴人現金四
    十萬元、同年月六日交付上訴人現金二十萬元，以清償系爭
    票據債務，則被上訴人已經對上訴人及訴外人張政治之借款
    債務清償完畢，而兩造間之借貸關係除本件涉訟部分外，已
    無其他債權債務關係，被上訴人並否認兩造間有貨物買賣關
    係，被上訴人未積欠上訴人貨款未償。（三）倘若被上訴人
    在原審九十三年十月二十八日行言詞辯論時，確曾表示總共
    向上訴人大約調二百八、九十萬元等語，然被上訴人亦緊接
    者表示詳細金額不記得了等語，則顯已就其陳述為限制，並
    非係針對上訴人主張之事實（即系爭票據原因關係為貨款）
    為陳述，核與民事訴訟法第二百七十九條第一項所謂「當事
    人主張之事實經他造自認」之規定不合；縱認係被上訴人之
    自認，然已經上訴人之訴訟代理人當場否認，則被上訴人之
    自認顯與事實不符，爰依同條第三項規定撤銷之。（四）此
    外，附表所示之編號二、三、四、五、六、八、九、十之支
    票，均罹於一年之時效期間，故主張時效抗辯。（五）綜上
    所述，上訴人請求被上訴人給付票款，即無理由，原審判決
    並無違誤等語，並聲明：請求駁回上訴。
四、兩造不爭執之事項：
（一）上訴人持有被上訴人所簽發如附表所示之本票一紙及支票
      十二紙（編號一為本票，編號二至十三為支票），票面金
      額合計為二百九十萬二千元，而上開支票屆期經上訴人各
      於附表所示之提示日提示後，均遭銀行退票而未獲付款。
（二）被上訴人曾給付上訴人票款八十四萬四千元（參見原審卷
      第一八二頁編號Ｂ１至Ｂ９、第二一九頁）。
（三）被上訴人曾開立如原審卷第一百八十一頁所示之支票交予
      訴外人張政治，金額共計一百一十四萬四千元，並均兌現
      。
（四）被上訴人曾以現金十萬元向上訴人換回原審卷第一八二頁
      編號Ｂ１０之支票。
五、上訴人主張被上訴人因積欠其貨款而簽發附表編號十之支票
    以為清償方法，另被上訴人復為向其借貸款項，亦簽發附表
    編號一至九及編號十一至十三所示之票據交上訴人執有，而
    上開票據屆期經上訴人提示後，均未獲付款，為此依票據、
    買賣及消費借貸法律關係，請求被上訴人給付二百九十萬二
    千元及其遲延利息等語，此為被上訴人所否認，並以事實及
    理由欄三所載等語置辯，經查：
（一）按當事人主張有利於己之事實者，就其事實有舉證之責任
      。但法律別有規定，或依其情形顯失公平者，不在此限。
      」，民事訴訟法第二百七十七條定有明文；又票據固為無
      因證券，票據債務人不得以自己與發票人或執票人前手間
      所存在之抗辯事由，對抗執票人。然發票人非不得以自己
      與執票人間所存之抗辯事由對抗執票人，此觀票據法第十
      三條本文之反面解釋自明。如發票人一旦提出其基礎原因
      關係不存在之對人抗辯，執票人自應就該基礎原因關係存
      在之積極事實，負舉證責任，最高法院八十九年度台上字
      第一六Ｏ一號裁判可資參照。本件上訴人主張其分別係因
      貨物買賣關係及消費借貸法律關係而執有附表所示之票據
      等語，既經被上訴人以除上訴人所主張之消費借貸關係中
      ，伊僅獲上訴人交付一百萬元之消費借貸款項外，上訴人
      其餘之主張均不實在等語否認在案，揆諸上開裁判說明，
      自應由上訴人就兩造間有五萬元貨款債權存在及關於消費
      借貸部分，除被上訴人所自承之一百萬元之消費借貸債務
      外，尚有交付一百八十五萬二千元之消費借貸款項予被上
      訴人等情負擔舉證之責。
（二）關於被上訴人簽發附表編號一至十三所示票據之原因關係
      ，上訴人於原審起訴時，先係主張均為貨款買賣關係，嗣
      於原審九十三年十一月二十五日行言詞辯論程序時改稱為
      消費借貸關係，復於本院九十五年三月十三日行準備程序
      時再改稱除附表編號十所示票據為貨款買賣關係外，其餘
      票據均為消費借貸關係，上訴人就同一事實之陳述，先後
      供述不符，況事實及理由欄五之（一）所整理之待證事項
      ，上訴人於本院九十五年四月十一日行準備程序時亦自承
      ：因時間已久，無法依法律關係發生之時間先後，逐筆提
      出證據方法為證等語，準此，上訴人之主張可否採信，已
      不無疑義。
（三）第按調解程序中，當事人所為之陳述或讓步，於調解不成
      立後之本案訴訟不得採為裁判基礎，民事訴訟法第四百二
      十二條可資參照，而此規定之緣由，乃當事人為促使調解
      成立，難免有委曲求全之情形，若以此項資料作為裁判基
      礎，勢必使當事人有所顧忌而影響調解成立。關於上開待
      證事項，上訴人固舉以兩造前曾於九十三年九月二十三日
      在上訴人家中商談債務處理之錄音帶及其譯文為證，惟上
      開錄音帶及其譯文既係記錄兩造協商系爭債務處理之過程
      ，則兩造在該協商過程序所為之陳述，不無有為促成雙方
      達成和解而為若干違反或隱匿真實情形陳述之可能，揆諸
      上開法文說明，該錄音帶及其譯文之證據方法是否具有證
      據能力，已值商榷。再者，觀諸該錄音帶及其譯文所載，
      有多處段落之記載，疑因不詳緣故導致當事人陳述內容有
      所中斷或不清楚，而該中斷或不清楚部分是否有足以影響
      本案判斷，亦不明確，是以上開證據方法縱具備證據能力
      ，亦因該證據內容顯有瑕疵，而無採信餘地。
（四）當事人主張之事實，經他造於準備書狀內或言詞辯論時或
      在受命法官、受託法官前自認者，無庸舉證，民事訴訟法
      第二百七十九條第一項固定有明文，本件上訴人另以被上
      訴人於原審九十三年十月二十八日行言詞辯論程序時曾自
      承：「我是要以票換現金，總共向原告大約調了二百八十
      、二百九十幾萬元，詳細金額不記得了。但我實際已清償
      原告三百多萬元了。」等語，而主張被上訴人已自認上訴
      人已交付二百八十五萬二千元之消費借貸款項予被上訴人
      云云，惟自認係當事人之一造，對於他造在訴訟上所主張
      於己不利之事實表示承認，被上訴人固於原審上開言詞辯
      論期日為前揭陳述，但被上訴人為前揭陳述前，上訴人於
      是日程序時非但主張附表所示系爭票據之原因關係為貨物
      買賣，且斷然否認係消費借貸，準此，被上訴人前揭陳述
      既係針對上訴人其時貨物買賣關係之主張，則可否產生消
      費借貸事實存在之自認效力，實有疑義。再者，兩造間除
      系爭消費借貸糾葛外，確有長期消費借貸之往來，業據兩
      造於本院九十五年五月九日行言詞辯論程序時所不爭執，
      而被上訴人固於原審是日程序為其曾向上訴人調借二百八
      、九十萬元之陳述，然從其當庭提出清償票據明細表及票
      據影本觀之，該等書證乃係其分別向上訴人及訴外人即上
      訴人已亡故之夫張政治之清償資料，顯見被上訴人當時所
      為之陳述，實係其就過往兩造前曾進行之消費借貸往來、
      以及誤將渠分別與上訴人、訴外人張政治成立之債權債務
      關係混淆為一體之陳述爾，尚難以此逕認被上訴人係針對
      上訴人於本件訴訟所主張之消費借貸事實為自認。
（五）承上所述，上訴人固未能舉證證明附表所示系爭票據之原
      因關係，惟被上訴人既就上訴人所主張系爭票據原因關係
      中，自認兩造間確有一百萬元之消費借貸關係存在，則被
      上訴人自應就該債務負擔清償之責，而：
    １被上訴人主張其於九十三年四月一日及同年月六日，委託
      其配偶范氏柳先後交付上訴人現金四十萬元及二十萬元等
      情，業據證人范氏柳於原審九十四年四月二十七日行言詞
      辯論程序時證述屬實，復為上訴人當庭所不爭執，堪信被
      上訴人確於上開期日交付上訴人六十萬元。而上訴人於本
      院審理程序時始抗辯證人范氏柳之證述為不實，然迄至本
      院言詞辯論終結前未提出任何事證，足資本院審認證人上
      開證述確有顯然瑕疵而不應採信者，則上訴人空言否認，
      洵無足採。
    ２被上訴人主張事實及理由欄四之（二）、（四）所載兩造
      不爭執事項之九十四萬四千元，連同前開六十萬元均係用
      以清償上開債務等情，此固為上訴人所否認，惟上訴人於
      本院九十五年五月九日行言詞辯論程序時陳述：系爭消費
      借貸之時點，約均係早於票載發票日一個月許等語綦詳，
      而觀諸上訴人受領上開金額之時間（即自九十二年一月六
      日起至九十三年四月六日止間），與附表系爭票據發票日
      相近，衡諸一般經驗法則，上訴人所受領之上開款項確堪
      認係被上訴人為清償上開一百萬元之消費借貸債務。至上
      訴人雖另以被上訴人所交付之上開款項係清償另筆債務云
      云，惟其就此亦未提出積極事證以實其說，其空言抗辯，
      亦無堪採信。
六、綜上所述，被上訴人固曾簽發附表所示之票據交上訴人執有
    ，然被上訴人僅承認有受領上訴人所交付之一百萬元，而上
    訴人既亦無法就兩造間除上開款項以外，另成立貨款買賣關
    係及消費借貸關係，則兩造間消費借貸關係之金額即應限於
    一百萬元內，又兩造為系爭票據之直接前後手，被上訴人自
    得以票據之原因關係作為抗辯事由，因被上訴人已陸續向上
    訴人清償九十四萬四千元及現金六十萬元，上訴人復未能證
    明兩造間有其他債權債務關係存在，則應認為被上訴人給付
    上訴人之款項即在清償伊對上訴人之借款債務，而被上訴人
    清償上訴人之款項顯已逾伊所積欠原告之借款金額，故兩造
    間之票據原因關係依法即已歸於消滅，上訴人自不得再持被
    上訴人所簽發如附表所示之票據請求被上訴人給付票款，從
    而，上訴人依票據、貨款買賣及消費借貸之法律關係訴請被
    上訴人給付二百九十萬二千元，及編號一部分自支付命令聲
    請狀繕本送達日起，編號二至十三部分則自附表所示提示日
    起，均至清償日止，按週年利率百分之五計算之利息，為無
    理由，不應准許。原審據此判決被上訴人勝訴，於法並無違
    誤。上訴意旨指摘原判決不當，求予廢棄改判，為無理由，
    應予駁回其上訴。
七、上訴人本案請請求既經駁回在案，已如前述，則其假執行之
    聲明即失所附麗，爰併駁回之；又本件判決之基礎已臻明確
    ，兩造其餘攻擊防禦方法及舉證，核與判決不生影響，毋庸
    一一論列，併此敘明。
據上論結，本件上訴為無理由，依民事訴訟法第四百三十六條之
一第三項、第四百四十九條第一項、第七十八條，判決如主文。
中   華   民   國   九十五   年    六    月     六    日
                      民事第二庭審判長法  官  劉克聖
                                      法  官  范明達
                                      法  官  石有為
以上正本係照原本作成。
本件當事人須以本判決適用法律顯有錯誤為上訴理由時，始得於
本判決送達後二十日內向本院提出上訴狀，如已於本判決宣示後
送達前提起上訴者，應於判決送達後十日內補具上訴理由（均按
他造當事人人數附繕本），並經本院許可後方得上訴最高法院。
                                      書記官  黃棟楠
中   華   民   國   九十五   年    六    月    六     日
┌──────────────────────────────┐
│附表：                                     94年度簡上第239號│
├─┬──────┬─────┬──────┬─────┬──┤
│編│   發票日   │ 票面金額 │   提示日   │ 票據號碼 │票據│
│號│  （民國）  │（新臺幣）│  （民國）  │          │種類│
├─┼──────┼─────┼──────┼─────┼──┤
│１│92年5月28日 │20萬元    │            │462975    │本票│
├─┼──────┼─────┼──────┼─────┼──┤
│２│92年5月01日 │25萬元    │93年9月9日  │NA0000000 │支票│
├─┼──────┼─────┼──────┼─────┼──┤
│３│92年4月20日 │10萬元    │93年9月9日  │NA0000000 │支票│
├─┼──────┼─────┼──────┼─────┼──┤
│４│92年5月7日  │30萬元    │93年9月9日  │FA0000000 │支票│
├─┼──────┼─────┼──────┼─────┼──┤
│５│92年5月24日 │25萬元    │93年5月18日 │CK0000000 │支票│
├─┼──────┼─────┼──────┼─────┼──┤
│６│92年6月2日  │5萬元     │93年5月18日 │CK0000000 │支票│
├─┼──────┼─────┼──────┼─────┼──┤
│７│92年6月10日 │10萬元    │93年5月18日 │FA0000000 │支票│
├─┼──────┼─────┼──────┼─────┼──┤
│８│92年5月17日 │20萬元    │93年5月17日 │NA0000000 │支票│
├─┼──────┼─────┼──────┼─────┼──┤
│９│92年5月23日 │10萬元    │93年5月18日 │CK0000000 │支票│
├─┼──────┼─────┼──────┼─────┼──┤
│１０│92年5月24日 │5萬元     │93年5月18日 │CK0000000 │支票│
├─┼──────┼─────┼──────┼─────┼──┤
││93年1月30日 │90萬元    │93年5月18日 │NF0000000 │支票│
├─┼──────┼─────┼──────┼─────┼──┤
││92年8月9日  │20萬2千元 │92年8月14日 │AN0000000 │支票│
├─┼──────┼─────┼──────┼─────┼──┤
││92年7月9日  │20萬元    │92年8月14日 │CK0000000 │支票│
└─┴──────┴─────┴──────┴─────┴──┘


司法院資訊處製作；財團法人民間司法改革基金會備份。
